臺灣花蓮地方法院刑事判決　　　　　　　 96年度易字第217號
公　訴　人　臺灣花蓮地方法院檢察署檢察官
被　　　告　丁○○
上列被告因恐嚇取財等案件，經檢察官提起公訴（95年度偵字第
5562號），本院判決如下：
    主  文
丁○○無罪。
    理  由
一、公訴意旨略以：被告丁○○意圖為自己不法所有，與2 名不
    詳姓名成年男子，共同基於詐欺、恐嚇取財之犯意聯絡，於
    民國93年4 月22日，以買賣石頭為由，邀同告訴人乙○○至
    花蓮縣壽豐鄉鹽寮055 海產店餐敘。席間趁告訴人不注意之
    際，將其所喝高梁酒摻入不明藥物，致告訴人飲用後即不醒
    人事。嗣於翌日告訴人清醒後，被告即詐以告訴人於前日晚
    間與其等賭博「十仔九」，共賭輸新臺幣（下同）205 萬元
    ，要求償還債務。告訴人否認曾賭博，拒絕支付上開賭債，
    被告即以「如果不付錢，工廠就不要開了，要將工廠放火燒
    掉」等語，恐嚇告訴人，致告訴人心生畏懼，同意以165 萬
    元與被告等人和解，並當場給付現金15萬元，另簽發付款人
    均為花蓮第二信用合作社、帳號均為33-1號、發票日為93年
    4 月23日、支票號碼為474781號、票面金額為40萬元之即期
    支票1紙及發票日分別為93年6月30日至94年4 月30日（即發
    票日為每月30日）、支票號碼分別為474783至474793號、票
    面金額均為10萬元之遠期支票共11紙，資以按月償還。嗣上
    揭40萬元支票及發票日分別為93年6月30日至94年1月30日之
    10萬元支票經他人提示兌現後，告訴人始發現其係遭人下藥
    詐騙，因認被告涉犯刑法第339條第1項之詐欺取財罪嫌及同
    法第346條第1項之恐嚇取財罪嫌云云。
二、按犯罪事實應依證據認定之，無證據不得認定犯罪事實；又
    不能證明被告犯罪者，應諭知無罪之判決，刑事訴訟法第
    154條第2項、第301條第1項分別定有明文。次按告訴人之告
    訴，係以使被告受刑事訴追為目的，是其陳述是否與事實相
    符，仍應調查其他證據以資審認；又認定不利於被告之事實
    ，須依積極證據，苟積極證據不足為不利於被告事實之認定
    時，即應為有利於被告之認定，更不必有何有利之證據；又
    認定犯罪所憑之證據，雖不以直接之證據為限，間接證據亦
    包含在內，然而無論直接證據或間接證據，其為訴訟上之證
    明，須於通常一般人均不致有所懷疑，而得確信其為真實之
    程度者，始得據為有罪之認定，倘其證明尚未達於此一程度
    ，而有合理之懷疑存在時，事實審法院復已就其心證上理由
    予以闡述，敘明其無從為有罪之確信，因而為無罪之判決，
    尚不得任意指為違法；又刑事訴訟法第161條已於91年 2月8
    日修正公布，修正後同條第1 項規定：檢察官就被告犯罪事
    實，應負舉證責任，並指出證明之方法。因此，檢察官對於
    起訴之犯罪事實，應負提出證據及說服之實質舉證責任。倘
    其所提出之證據，不足為被告有罪之積極證明，或其闡明之
    證明方法，無從說服法官以形成被告有罪之心證，基於無罪
    推定之原則，自應為被告無罪判決之諭知，最高法院52年臺
    上字第1300號、30年上字第816 號、76年臺上字第4986號、
    92年臺上字第128號分別著有判例可資參照。
三、公訴人認被告涉犯上揭詐欺取財及恐嚇取財罪嫌，無非以被
    告供述、證人即告訴人乙○○、證人甲○○於警詢及偵查中
    之證述、證人即上揭支票號碼為474783之提示人林國俊、證
    人即上揭支票號碼為474781之提示人陳健弘、證人即上揭支
    票號碼為474783之提示人劉和佳、證人即上揭支票號碼為47
    4788之提示人林光元、證人即上揭支票號碼為474789之背書
    人張忠華於偵查中之證述及上揭支票影本併提示人資料等項
    為其論據。訊據被告堅決否認有上開犯行，辯稱：其無對告
    訴人下藥詐賭及對告訴人恐嚇取財等語，經查：
  (一)有關證據能力部分：
    按被告以外之人於審判外之言詞或書面陳述，除法律有規定
    者外，不得作為證據；又被告以外之人於偵查中向檢察官所
    為之陳述，除顯有不可信之情況者外，得為證據；又被告以
    外之人於檢察事務官、司法警察官或司法警察調查中所為之
    陳述，與審判中不符時，其先前之陳述具有較可信之特別情
    況，且為證明犯罪事實存否所必要者，得為證據；又被告以
    外之人於審判外之陳述，雖不符前4 條之規定，而經當事人
    於審判程序同意作為證據，法院審酌該言詞陳述或書面陳述
    作成時之情況，認為適當者，亦得為證據；當事人、代理人
    或辯護人於法院調查證據時，知有第159條第1項不得為證據
    之情形，而未於言詞辯論終結前聲明異議者，視為有前項之
    同意，刑事訴訟法第159條第1項、第159條之1第2項、第159
    條之2及第159條之5第1項、第2 項分別定有明文。又上揭第
    159條之2所謂「前後陳述不符」之要件，應就前後階段之陳
    述進行整體判斷，以決定其間是否具有實質性差異，惟無須
    針對全部陳述作比較，陳述之一部分有不符，亦屬之。而所
    謂「較可信之特別情況」之情形，亦應就前後陳述時之各種
    外部情況進行比較，以資決定何者外部情況具有可信性。若
    陳述係在特別可信之情況下所為，則虛偽陳述之危險性即不
    高，雖係審判外陳述，或未經被告反對詰問，仍得承認其有
    證據能力。而所稱「外部情況」之認定，例如：時間之間隔
    （按即陳述人先前陳述是在記憶猶新的情況下直接作成，一
    般與事實較相近，事後即可能因記憶減弱或變化，致有不清
    晰或陳述不符之現象發生）、有意識的迴避（按即由於先前
    陳述時被告未在場，是陳述人直接面對詢問警員所為陳述較
    為坦然；事後可能因陳述人對被告有所顧忌或同情，因而在
    被告面前較不願陳述不利被告之事實）、受外力干擾（按即
    陳述人單獨面對檢察事務官、司法警察官或司法警察所為之
    陳述，程度上較少會受到強暴、脅迫、詐欺、利誘或收買等
    外力之影響，其陳述較趨於真實。若被告在庭或有其他成員
    參與旁聽時，陳述人可能會本能的作出迴避對被告不利之證
    述，或因不想生事乃虛構事實而為陳述）、事後串謀（按即
    目擊證人對警察描述所目睹情形，因較無時間或動機去編造
    事實，客觀上亦較難認與被告間有勾串情事，其陳述具有較
    可信性。但事後因特殊關係，雙方可能因串謀而統一口徑；
    或事後情況變化，兩者從原先敵對關係變成現在友好關係等
    情形，其陳述即易偏離事實而較不可信）、警詢或檢察事務
    官偵查時，有無辯護人、代理人或親友在場（按即如有上開
    親誼之人在場，自可期待證人為自由從容之陳述，其證言之
    可信度自較高）、警詢或檢察事務官所作之偵查筆錄記載是
    否完整（按即如上開筆錄對於犯罪之構成要件、犯罪態樣、
    加重減輕事由或起訴合法要件等事實或情況，均翔實記載完
    整，自可推定證人之陳述，與事實較為相近，而可信為真實
    ）。法院應斟酌上列因素綜合判斷，並細究陳述人之問答態
    度、表情與舉動之變化，此一要件係屬訴訟法事實之證明，
    以自由證明為已足。惟此僅係確定上開陳述有無證據能力而
    已，至該證據具有證據能力後，其證據力之強弱問題，仍待
    法院綜合全辯論意旨及調查證據所得，依法認定之。查證
    人即告訴人於偵查中之證述，業經依法具結，且被告亦未指
    明其陳述有何顯不可信之情形，揆諸上揭第159條之1第2 項
    之規定，本院認告訴人偵訊中之陳述具證據能力。至告訴人
    於警詢時之陳述，業經被告於本院準備程序中表示不同意作
    為證據，且告訴人警詢所言與其至本院到庭證述內容大致相
    符，是告訴人於警詢之陳述，尚不符合前揭傳聞證據例外具
    證據能力之情形，故本院認其警詢陳述無證據能力。證人
    甲○○於偵查中之證述，業經依法具結，且被告亦未指明其
    陳述有何顯不可信之情形，揆諸上揭第159條之1第2 項之規
    定，本院認證人甲○○偵訊中之陳述具證據能力。又證人甲○○於警詢中及本院審理時之證述，有前後部分陳述不符之
    情形，本院審酌證人甲○○於本院審理時證稱：「... 我在
    警局講什麼我忘記了，當時只想睡覺」、「（問：【提示偵
    查卷第10頁並告以要旨】你稱被告有請你邀約乙○○出來喝
    酒，前所述稱沒有這件事情，為何所述不一？）（證人不回
    答）」等語，則證人甲○○顯有迴避問題之情形，再參以證
    人甲○○與被告為3 、40年之鄰居關係，亦據其證述明確，
    是證人甲○○極有可能受被告在庭之外力干擾所影響，揆諸
    上開說明，應認證人甲○○於警詢中所為之陳述，客觀上應
    具有較可信之特別情況，且亦為證明犯罪事實存否所必要，
    是依上揭規定，證人甲○○警詢中之證言自有證據能力。
    證人林國俊、陳健弘、劉和佳、林光元、張忠華於偵查中之
    證述及上揭支票影本併提示人資料等項，當事人對上開證據
    均未於言詞辯論終結前聲明異議，且經本院審酌該言詞及書
    面陳述作成時之情況，並無不適當之情形，揆諸前揭第 159
    條之5 之規定，本院認證人林國俊、陳健弘、劉和佳、林光
    元、張忠華於偵查中之證述及上揭支票影本併提示人資料均
    具證據能力，合先敘明。
  (二)細稽被告於警詢、偵查迄本院審理時固均供承於上揭時地曾
    與告訴人餐敘及共同賭博等情，但始終否認曾對告訴人下藥
    詐賭及恐嚇告訴人，從而被告偵審之歷次供述，尚無法逕作
    為被告涉犯詐欺取財及恐嚇取財罪嫌之不利證據。
  (三)證人即告訴人於本院審理時結稱：被告於上揭時間，邀伊至
    花蓮縣壽豐鄉鹽寮055海產店與被告2名友人一同餐敘。席間
    伊曾至廁所小解，返回後大家繼續用餐飲酒，之後伊即不醒
    人事。嗣於翌日早晨，伊妻始發現伊睡臥在住處車庫旁之樓
    梯口，臉色發黑，好像快死掉，便將伊搖醒。伊休息一陣較
    為清醒後，便接獲被告電話，告稱伊昨晚與他人賭博賭輸，
    要伊出面解決，伊堅詞否認並稱伊完全不知此事，但因被告
    不斷要伊處理，伊便與被告相約在位於花蓮縣吉安鄉之「王
    母娘娘廟」見面，並輾轉被帶至花蓮縣光華社區某戶人家，
    當時共有7 人左右在場。此時被告告稱伊昨晚賭博輸錢並有
    簽發1紙面額205萬元之本票，本票上面有伊簽名，這是被告
    等人先持1紙空白本票，再拿1紙草稿給伊看，叫伊照著草稿
    抄寫票面金額205 萬元之本票。後來被告等人稱如伊願意，
    可以同意折讓，以165 萬元解決，但如伊不願意，便恐嚇稱
    「伊工廠也不用做了，要放火燒伊工廠」等語，伊聽聞後很
    害怕，便同意先給現金15萬元，並再至伊工廠簽發票面金額
    為40萬元之即期支票1紙，及票面金額為10 萬元之遠期支票
    11紙，用以按月償還。嗣因伊報案，伊友人幫伊取回未兌現
    之票面金額為10萬元之支票3 紙等語。惟當公訴人及本院質
    以案發細節時，證人即告訴人證稱：「（問：你在案發第二
    天醒來後，你太太說你臉很黑，好像要死掉了，為何不送醫
    ？）我太太從樓上下樓看到我嚇一跳，以為我死掉了，有搖
    我一下，我就醒過來了，我就爬起來坐在沙發上，平常我太
    太也不太問我事情，後來看我有比較清醒了，所以才去上班
    」、「（問：你剛陳述你喝酒之後，什麼事情都不知道了，
    為何你還有印象你有照草稿簽本票？）我是事後隔了幾天慢
    慢回想才想起來」、「（問：【提示警卷乙○○筆錄第4 頁
    第7、8行並告以要旨】你是否當場拿現金15萬元給被告他們
    ？）是的，我當場拿了15萬元現金放在桌上，被告就把15萬
    元拿走」、「（問：你為何要帶15萬元現金過去？）因為被
    告在電話裡面沒有跟我講多少錢，我欲解決就帶著家裡現金
    15 萬元過去，後來得知是205萬元，我就傻掉了」、「（問
    ：何人帶你到工廠簽發支票？）他們載我到工廠附近叫我自
    己走回工廠開支票，並約在王母娘娘廟繳款」、「（問：為
    何此時不報案？）因為我怕家人知道此事，也怕對方燒工廠
    ，所以不敢報警。」、「（問：你平常酒量為何？）還可以
    ，曾經喝醉過，可是也會知道事情，我平常就喜歡喝酒，我
    沒有過喝醉時躺在家裡地上睡覺」、「（問：你是何時才知
    道被詐騙？）當時就知道被詐騙了，是因為怕父母知道」、
    「（問：既然知道被詐騙，為何不及早循法律途徑解決，還
    簽本票、支票給被告他們？）因為當時考慮家裡的人才沒有
    講出來，後來父母先後往生後，我太太有看到報紙說詐騙集
    團都用藥給人家吃，並稱做生意安排飯局，然後再設局詐騙
    ，所以才去報警」、「（問：如果你父母知道會有何後果？
    ）怕分不到財產」、「（問：是否嗜賭？）沒有，我多少會
    一點，以前有比13支、撲克牌，麻將很少摸」、「（問：案
    發當天賭什麼？）不知道」、「（問：當天你到底有無賭博
    ？）不知道」、「（問：該段期間不知道，為何對稍後的事
    情又知道？）因為事後慢慢回想」、「（問：去055 餐廳吃
    飯是何人邀約？甲○○有無邀約你？）是被告邀我去055 餐
    廳吃飯，證人甲○○沒有邀我」等語。則告訴人未曾有因酒
    醉躺臥住處地上昏睡之情形，而其與被告餐敘翌日返家後，
    既已倒臥住處樓梯口不醒人事，又經其妻發覺臉色發黑，好
    像快死掉，衡情其妻自無置若罔聞之理，然告訴人之妻卻未
    將之送醫就診，反逕自離家上班，實屬令人費解，是告訴人
    究否遭人下藥迷昏，已有可疑。又果告訴人確未曾與被告等
    人賭博，被告所言即非屬實，則被告顯已涉有詐欺等犯罪情
    事，且被告所指告訴人積欠賭債又高達205 萬元，衡情告訴
    人自應立即報警查察，俾維護自身權益，何需與被告私自會
    面？又何需於與被告會面之時，即攜帶15萬元之現金赴約？
    甚至願意同時簽發面額不等之支票交付被告？雖告訴人證稱
    ：係因聽聞被告揚言將燒掉其工廠，又為恐此事為父母知悉
    ，其將無法分得祖產，因而不敢聲張云云，然如據告訴人上
    開證述，其乃係遭詐欺及恐嚇取財之被害人，並未理虧，焉
    有矯飾隱匿之理？而此又與其能否分得祖產何干？是告訴人
    上開證述均違常情。另觀諸告訴人於本院作證時，凡就有助
    於其指訴事實之部分，均證稱能在案發後逐漸拼湊記憶並為
    深入陳述，然就不利其指訴之部分，則均諉稱不復記憶云云
    ，益見告訴人對於本案始末及箇中緣由多所保留，動機可議
    。再者，告訴人平日嗜賭，賭法為「十仔九」乙情，業據證
    人甲○○證述在卷，是告訴人證稱其僅小賭，賭法為比13支
    ，撲克牌，麻將很少摸云云，顯非實情。從而，告訴人之上
    開證述，或與常情相違或有所隱瞞或與其他證據相佐，而有
    瑕疵，尚難遽採為對被告不利之認定。
  (四)又證人甲○○固於警詢時證稱：被告於向告訴人詐賭前，曾
    央請伊邀約告訴人餐敘，並告知伊將於用餐時在告訴人所飲
    酒中下藥等語；然其於偵查中便改口結稱：被告有央請伊邀
    約告訴人餐敘，但無提及下藥乙事等語；嗣於本院審理時又
    改稱：被告未曾央請伊邀約告訴人餐敘，亦無提及下藥乙事
    ，前後證述反覆不一，且經公訴人質以歷次證述齟齬之處，
    其僅能以忘記等語或不答搪塞，故其歷次證述之真實性，已
    非無疑；參以本件至鹽寮055 海產店餐敘，乃被告自行邀約
    告訴人，非由證人甲○○出面，亦據告訴人證述明確，則被
    告既可自行邀約告訴人餐敘，告訴人亦無推託拒絕，又何需
    央請證人甲○○幫忙？況果被告欲對告訴人下藥詐賭，所為
    已涉犯罪行為，衡情被告亦無可能將此事暴露予證人甲○○
    知悉，而自陷於易遭警查獲之窘境中。綜上，證人甲○○之
    證述前後不一亦與常情相違，而有瑕疵，亦不足採信。
  (五)至證人林國俊、陳健弘、劉和佳、張忠華、林光元於偵查中
    之證述及上揭支票影本併提示人資料，僅能證明告訴人所簽
    發支票號碼為474781、474783至474790號之支票，確經提示
    兌現，然尚無法遞衍推論告訴人係遭被告詐欺或恐嚇始交付
    上揭支票。
四、綜上所述，公訴人所為舉證，均無法使本院確信被告確有對
    告訴人下藥詐賭及對告訴人恐嚇取財，此外，本院復查無其
    他積極證據足資認定被告有公訴人所指之上述犯行，揆諸前
    揭說明，自應為被告無罪之諭知。
據上論斷，應依刑事訴訟法第301條第1項，判決如主文。
本案經檢察官丙○○到庭執行職務
中　　華　　民　　國　　96　　年　　9 　　月　　11　　日
        　　　  　　    臺灣花蓮地方法院刑事第一庭
                              審判長法  官  張健河
                                    法  官  李世華
                                    法  官　吳韻馨
上列正本證明與原本無異。
如對本判決不服，應於送達後10日內，向本院提出上訴狀（上訴
狀應記載具體上訴理由並應抄附繕本）告訴人或被害人如對於本
判決不服者，應具備理由請求檢察官上訴，其上訴期間之計算係
以檢察官收受判決正本之日期為準。
                                    書記官
中　　華　　民　　國　　96　　年　　9 　　月　　12　　日
